臺灣臺北地方法院民事判決
109年度訴字第5524號
原      告  台新國際商業銀行股份有限公司

法定代理人  尚瑞強  
訴訟代理人  劉文豐  
被      告  板信商業銀行股份有限公司

法定代理人  張明道  
訴訟代理人  徐弘翰  
被      告  王吉清  


上列當事人間請求確認債權不存在事件，本院於民國110年9月7
日言詞辯論終結，判決如下：
    主  文
一、原告之訴駁回。
二、訴訟費用由原告負擔。
    事實及理由
壹、程序方面：
一、按「確認法律關係之訴，非原告有即受確認判決之法律上利
    益者，不得提起之。」民事訴訟法第247條第1項定有明文。
    所謂即受確認判決之法律上利益，係指法律關係之存否不明
    確，原告主觀上認其在法律上之地位有不安之狀態存在，且
    此種不安之狀態，能以確認判決將之除去者而言（最高法院
    52年台上字第1240號判決參照）。經查，原告以本院108年
    度全字第406號假扣押裁定為執行名義，向臺灣新北地方法
    院（下稱新北地院）就被告板信商業銀行股份有限公司（下
    稱板信銀行）於臺灣士林地方法院（下稱士林地院）106年
    度司執助字第3561號清償票款強制執行事件（債權人為被告
    板信銀行等、債務人為被告王吉清）應返還之案款新臺幣（
    下同）251萬6,107元聲請假扣押，經新北地院以109年度司
    執全助字第292號假扣押案件（下稱系爭執行案件）受理在
    案，然被告板信銀行就新北地院所核發之扣押命令聲明異議
    ，主張其以對於被告王吉清之侵權行為損害賠償債權為抵銷
    ，經抵銷後，已無應返還之案款，惟為原告所否認，足見兩
    造對上開抵銷債權存否有爭執，且致原告有遭無法扣押上述
    案款之危險，造成原告在法律上之地位有不安之狀態存在，
    而此種不安之狀態，確能以確認判決將之除去，故原告提起
    本件訴訟具確認利益。而被告王吉清辯稱原告提起本件訴訟
    無確認利益等語，要難憑採。
二、本件被告王吉清經合法通知，未於最後言詞辯論期日到場，
    核無民事訴訟法第386條所列各款情形，爰依原告之聲請，
    由其一造辯論而為判決。
貳、實體方面：
一、原告主張：原告以本院108年度全字第406號假扣押裁定為執
    行名義，向新北地院就被告板信銀行於士林地院106年度司
    執助字第3561號清償票款強制執行事件應返還之案款251萬6
    ,107元聲請假扣押，經新北地院以系爭執行案件受理在案，
    然被告板信銀行就新北地院所核發之扣押命令聲明異議，主
    張其以對於被告王吉清之侵權行為損害賠償債權為抵銷，經
    抵銷後，已無應返還之案款，惟被告板信銀行並未就被告王
    吉清對其之侵權行為提出證據已實其說，是被告板信銀行對
    於被告王吉清就系爭執行案件主張抵銷之251萬6,107元之損
    害賠償債權（下稱系爭抵銷債權）不存在等語。並聲明：確
    認被告板信銀行對於被告王吉清就系爭執行案件主張之系爭
    抵銷債權不存在。
二、被告則以：
　㈠被告王吉清：訴外人鼎興集團向原告或被告板信銀行借貸，
    原告或被告板信銀行就鼎興集團之財務狀況、是否符合貸款
    條件等應自行評估，被告王吉清並未參與，且被告王吉清雖
    有簽發支票予鼎興集團，然並不知悉鼎興集團要持該等支票
    向原告或被告板信銀行借貸，自難僅憑被告王吉清簽發票據
    之行為，遽認應與鼎興集團對原告或被告板信銀行負共同侵
    權行為之損害賠償責任。況該等支票縱未兌現，鼎興集團仍
    應依與原告或被告板信銀行之借貸契約負返還借款之責，顯
    見被告王吉清確無須對鼎興集團無法清償借款乙節，負共同
    侵權行為責任。此外，原告或被告板信銀行應就其等損害金
    額先為說明等語置辯。並聲明：原告之訴駁回。
　㈡被告板信銀行則以：被告板信銀行前已於民國106年3月6日就
    被告王吉清所涉訴外人鼎興牙科材料股份有限公司（下稱鼎
    興牙材）詐貸案（案號：本院105年度金重訴字第10、14號
    刑事案件）提起刑事附帶民事訴訟，並經本院以106年度重
    附民字第14號案件受理在案，而被告王吉清與鼎興集團間並
    無真實交易，卻借票予鼎興集團向被告板信銀行詐貸，應負
    侵權行為損害賠償責任，被告板信銀行乃於109年7月14日寄
    送行使抵押權通知書予被告王吉清為抵銷之意思表示，並於
    同年月15日送達，自已生抵銷之效力。且被告王吉清就提供
    支票予鼎興牙材，用來向被告板信銀行詐貸之行為，經本院
    以105年度金重訴字第10、14號刑事判決被告王吉清犯詐欺
    取財罪之幫助犯，而鼎興牙材迄今尚積欠6,286萬4,892元貸
    款本金未清償，故被告板信銀行至少尚有6,286萬4,892元損
    害，自得為抵銷等語置辯。並聲明：原告之訴駁回。
三、原告以本院108年度全字第406號假扣押裁定為執行名義，向
    新北地院就被告板信銀行於士林地院106年度司執助字3561
    號清償票款強制執行事件應返還之案款251萬6,107元聲請假
    扣押，經新北地院以系爭執行案件受理在案，然被告板信銀
    行就新北地院109年7月3日新北院賢109司執全助字壽字第29
    2號扣押命令（下稱系爭扣押命令）聲明異議，主張其以對
    於被告王吉清之侵權行為損害賠償債權為抵銷，經抵銷後，
    已無返還之案款，另被告王吉清開立292張支票予鼎興集團
    ，經本院刑事庭以105年度金重訴字第10、14號刑事判決認
    定幫助犯詐欺取財罪，處有期徒刑1年等情，業據原告提出
    士林地院109年6月10日士院擎106司執助如字第3561號函、
    系爭扣押命令、被告板信銀行之民事聲明異議狀等影本為據
    （見本院卷第17至21頁），並有本院105年度金重訴字第10
    、14號刑事判決書可憑（附於卷外，下稱系爭刑事案件），
    另核與本院依職權調取系爭執行案件卷宗、本院105年度金
    重訴字第10、14號刑事卷宗電子卷證大致相符，是此部分之
    事實應堪認定。
四、得心證之理由
  ㈠按民法第334條第1項規定：「二人互負債務，而其給付種類
    相同，並均屆清償期者，得各以其債務，與他方之債務互為
    抵銷，但依清償之性質不能抵銷或依當事人之特約不得抵銷
    者，不在此限。」由此可知，主張抵銷者祇須其對於他方確
    有已備抵銷要件之債權即可。又抵銷乃主張抵銷者單方之意
    思表示即發生效力，而使雙方適於抵銷之二債務，溯及最初
    得為抵銷時，按照抵銷數額同歸消滅之單獨行為，且僅以意
    思表示為已足，原不待對方之表示同意，此觀民法第334條
    、第335條規定自明（最高法院100年度台上字第2011號判決
    意旨參照）。另債務之抵銷，以雙方當事人互負債務為必須
    具備之要件，若一方並未對他方負有債務，即無抵銷可言。
  ㈡經查，被告王吉清有應其妻即訴外人張菁芳所轉達鼎興集團
    財務主管即訴外人江美玉、鼎興集團業務主管張譽瀚之要求
    ，陸續簽發如系爭刑事案件判決書附表二（王吉清部分）支
    票共計292張、票面金額共計6億5,360萬元等情，為被告王
    吉清於系爭刑事案件及本案審理時所不爭執（見本院卷第46
    至47頁），然被告王吉清簽發之上開支票數量及金額甚鉅，
    已逾一般交易常情，且迄本案言詞辯論終結時，仍未能合理
    說明其簽發該等支票之原因為何；佐以鼎興集團以該等支票
    及其他文件向被告板信銀行借款，而板信銀行之承辦人員誤
    信鼎興集團之相關債權或營業收入足供擔保債權清償無虞，
    致陷於錯誤而撥付款項等節，亦經系爭判決認定在卷（見本
    院卷第149至150頁），則被告王吉清當可預見其簽發該等支
    票予鼎興集團之行為，將製造鼎興集團與其個人之虛假金流
    ，並使人誤信其與鼎興集團間確有該等具交易往來之債權關
    係而陷於錯誤，難謂被告王吉清就鼎興集團持以上開支票為
    不法使用乙節毫無認知，足認被告王吉清確有以簽發支票之
    行為幫助鼎興集團向被告板信銀行詐得貸款之不確定故意，
    而應負侵權行為損害賠償責任，堪以認定。
  ㈢又鼎興牙材就其向被告板信銀行之貸款，至105年間即未依約
    還款，尚積欠本金部分達6,286萬4,892元（計算式：44,775
    ,542+18,089,350=62,864,892）等情，有催收帳卡查詢為據
    （見本院卷第293至295頁），此即為被告板信銀行因上述侵
    權行為所受之損害，而被告板信銀行前於109年7月14日寄送
    行使抵押權通知書予被告王吉清為抵銷之意思表示等情，有
    郵件回執、被告王吉清109年7月16日函為憑（見本院卷第22
    1頁、第297頁），而抵銷僅需雙方互負債務，而給付種類相
    同，且均屆至清償期，即得以意思表示為抵銷，不須他方同
    意，業如上述，則被告王吉清既對於被告板信銀行負有侵權
    行為損害賠償責任，而被告板信銀行所受之損害就借貸本金
    部分為6,286萬4,892元，自得以被告王吉清對於其之案款返
    還請求債權為抵銷。故原告請求確認被告板信銀行對於被告
    王吉清就系爭執行案件之抵銷債權不存在，即屬無據。
  ㈣從而，原告求為確認被告板信銀行對於被告王吉清就系爭執
    行案件之抵銷債權不存在，為無理由，應予駁回。
五、本件為判決之基礎已臻明確，兩造其餘之陳述及所提其他證
    據，經本院斟酌後，認為均於判決之結果無影響，亦與本案
    之爭點無涉，自無庸逐一論述，併此敘明。
六、訴訟費用負擔之依據：民事訴訟法第78條。
中　　華　　民　　國　　110 　年　　10　　月　　 5　　日
                  民事第九庭    法　官    莊仁杰
以上正本係照原本作成。
如對本判決上訴，須於判決送達後20日內向本院提出上訴狀。如
委任律師提起上訴者，應一併繳納上訴審裁判費。
中　　華　　民　　國　　110 　年　　10　　月　　 6　　日
                                書記官    徐語姍